臺北高等行政法院判決
　　　　　　　　　　　　　　　　　　 95年度訴字第03489號
　　　　　　　　　　　　　　　.
原　　　告　美商．伊利諾工具製造公司
代　表　人　甲○　○○
訴訟代理人　乙○○
　　　　　　戊○○
複　代理人　丙○○
　　　　　　陳森豐 律師
被　　　告　經濟部智慧財產局
代　表　人　蔡練生（局長）
訴訟代理人　丁○○
上列當事人間因發明專利申請事件，原告不服經濟部中華民國95
年7 月28日經訴字第09506173290 號訴願決定，提起行政訴訟。
本院判決如下：
　　主  文
原告之訴駁回。
訴訟費用由原告負擔。
　　事  實
一、事實概要：
    原告前於民國（下同）89年12月30日以「防滑動之網具調整
    構件」向被告智慧財產局申請發明專利，並以西元2000年1
    月24日申請之美國第09/489,659號專利案主張優先權，經被
    告編為第00000000號審查，不予專利（下稱系爭案）。原告
    不服，申請再審查，另於90年11月21日提出修正本案專利說
    明書第9 頁及申請專利範圍，將申請專利範圍第2 項至第6
    項技術特徵併入第1 項，修正後系爭案申請專利範圍共2 項
    。嗣被告於94年5 月18日函通知原告就90年11月21日之修正
    申請專利範圍第1 項所述之各元件及其連結關係揭示不清等
    補充說明或修正事宜。原告於94年7 月13日再提出修正本案
    申請專利範圍第1 項及發明說明第6 至8 頁。經被告於94年
    7 月22日以再審查案核駁理由先行通知書通知原告提出申復
    ，原告又於94年11月25日提出系爭案發明說明第6 至8 頁修
    正本。被告認為修正發明說明及修正本案申請專利範圍共2
    項，並未超出89年12月30日申請時原說明書或圖式所揭露之
    範圍，故符合首揭專利法第49條第4 項規定，准予修正。案
    經被告審查，於94年12月29日以（94）智專三（一）02054
    字第09421168710 號專利再審查核駁審定書為仍應不予專利
    之處分（下稱原處分）。原告不服，提起訴願，經經濟部95
    年7 月28日經訴字第09506173290 號訴願決定駁回，原告仍
    不服，遂向本院提起行政訴訟。
二、兩造聲明：
　(一)原告聲明：
    1.訴願決定及原處分均撤銷。
    2.被告應作成准予專利之處分。
　(二)被告聲明：原告之訴駁回。
三、兩造之爭點：
    系爭案是否具進步性？被告審查認不應准予專利，是否適法
    ？
　(一)原告主張：
    1.被告於原處分中，論結「系爭案因違反專利法第22條第4
      項之規定，爰依專利法第44條，應予不予專利之審定」。
      又經濟部於系爭案之訴願決定書中，認為「被告所為處分
      ，洵無違誤，應予維持」。然而，根據審定時之專利法，
      亦即92年2 月6 日總統令修正公布之專利法第22條第4 項
      之規定「發明雖無第1 項所列情事，但為其所屬技術領域
      中具有通常知識者依申請前之先前技術所能輕易完成時，
      仍不得依本法申請取得發明專利」；以及同法第44條之規
      定「發明專利申請案違反第21條至第24條、第26條、第30
      條第1 項、第2 項、第31條、第32條或第49條第4 項規定
      者，應為不予專利之審定。」原告認為系爭案並無違反專
      利法第22條第4 項及第44條之規定，其原因係在於被告並
      未依照審定時之專利審查基準，亦即93年7 月1 日起施行
      之專利審查基準之進步性審查原則審查系爭案。根據專利
      審查基準第2 篇發明專利實體審查第3 章專利要件第3 節
      進步性之3.3 進步性之審查原則（第2-3-20頁）提及「進
      步性之審查應以每一請求項中所載之發明的整體為對象，
      亦即將該發明所欲解決之問題、解決問題之技術手段及對
      照先前技術之功效作為一整體予以考量，逐項進行判斷。
      」。然而，被告並未主動地依照專利審查基準之進步性審
      查原則「應將該發明所欲解決之問題、解決問題之技術手
      段及對照先前技術之功效作為一整體予以考量」（所應為
      的原則）審查系爭案。然而，在被告於原處分中只是從單
      一的引證案（84年11月11日公告之我國第00000000號「扣
      具」發明專利案，下稱引證案）找到類似的對應元件，則
      論斷「本案申請專利範圍第1 項與引證案相較，乃為其所
      屬扣結技術領域中具有通常知識者依引證之技術所能輕易
      完成者，不具進步性」、「本案申請專利範圍第2 項仍為
      所屬皮帶扣結技術領域中具有通常知識者依引證案之技術
      所能輕易完成者，亦不具進步性」…等語，至為明顯，被
      告完全忽略專利審查基準之進步性審查原則的「所應為的
      原則：應將該發明所欲解決之問題、解決問題之技術手段
      及對照先前技術之功效作為一整體予以考量」，而在原處
      分中所不為者，即明顯不當的疏失。再者，被告在「專利
      審查基準研訂之始末--- 代序言」提及「專利法業於92年
      2 月6 日總統令修正，…，專利審查基準為專利法及其施
      行細則具體的細部規範，屬於本局內部的行政規則，係審
      查人員客觀公正審查專利案件之裁量基準，亦得供申請人
      為有關專利之申請共同遵守之原則」。因此，被告完全忽
      略專利審查基準之進步性審查原則的「所應為的原則」，
      就是沒有客觀公正地裁量，亦即這樣的行政處分就是沒有
      依據專利審查基準來判斷系爭案有無專利所規定不具進步
      性的情事，明顯違法失當。據此，被告顯然違反專利法第
      22條第4 項及第44條之規定，以及專利審查基準第2 篇發
      明專利實體審查第3章 專利要件第3 節進步性之3.3 進步
      性之審查原則。因此，被告並未依法行政而確實違法不當
      。
    2.其次，茲針對訴願駁回理由及原處分之核駁理由申述不服
      理由如后：
      (1)訴願駁回理由認為「本案申請專利範圍第1 項之技術特
        徵與引證案相較，本案之本體14（相當於引證案之母構
        件1 ）係連接於該第一端，扣合件12（相當於引證案之
        公構件11）係連接於該第二端，至於本案第三繫桿36（
        引證案母構件1 之導部7 ）與該第一繫桿32（引證案之
        第1 連結桿8 ）及該第二繫桿34（引證案之第2 連結桿
        9 ）間相互間隔一距離，已在該扣環10旋轉時可保持該
        夾點202 固定之設計，亦可由引證案之皮帶31穿繞於該
        導部7 、第1 連結桿8 、第2 連結桿9 後亦能產生抵固
        之效果（參引證案圖13）所揭示，故本案申請專利範圍
        第1 項之獨立項，實為其所屬扣環技術領域中具有通常
        知識者依引證案之技術所能輕易完成者，不具進步性」
        。根據上述訴願駁回理由，原告認為訴願決定機關並未
        依照專利審查基準之進步性審查原則「將系爭案所欲解
        決之問題、解決問題之技術手段及對照先前技術之功效
        作為一整體予以考量」，其理由如下：參考系爭案之第
        2 圖與引證案之第13圖比較表可清楚了解系爭案與引證
        案之技術手段不同，詳細說明如後。系爭案申請專利範
        圍第1 項揭示「一種扣環，其包含：一第一端及一第二
        端；一本體，連接於該第一端；以及一扣合件，連接於
        該第二端，其中：該第一端及第二端之一設有一第一繫
        桿及一第二繫桿，其間隔接近於該第一繫桿，一網繫於
        該第一及第二繫桿的至少一部分，且於該網形成一夾點
        ，且另包含有一第三繫桿，其與該第一繫桿及該第二繫
        桿間相互間隔一距離，以在該扣環旋轉時可保持該夾點
        固定；以及該本體設有一第一止動元件及該扣合件設有
        一第二止動元件，用以釋放或嵌合該第一止動元件，該
        第一端及該第二端之一設有一橫桿及一位於橫桿及該第
        一繫桿之間的間隙，其中該網可穿過該間隙，該橫桿支
        撐該第一及第二止動元件之一」。又，系爭案說明書第
        6 頁第6 至9 行揭示「二個繫桿32、34彼此接近而形成
        一夾點202 ，當該扣環10的組件有任何旋轉或彎曲時（
        諸如在縛緊的彎曲表面上使用期間），第三繫桿36的位
        置所在則使該夾點202 得以保持固定。」因此，系爭案
        申請專利範圍第1 項之技術手段及功效係在於「該第二
        繫桿34係間隔接近於該第一繫桿32，該第三繫桿36係與
        該第一繫桿32及該第二繫桿34間相互間隔一距離，以在
        該扣環10旋轉時可保持該夾點202 固定」，亦即該第一
        繫桿32及該第二繫桿34彼此接近而形成一夾點202 ，第
        三繫桿36的位置所在則使該夾點202 得以保持固定，如
        此三支繫桿的配置，所造成的力矩可達成平衡固定端拉
        力所造成的力矩之功效。然而，參考引證案之第13圖顯
        示該第二連結桿9 接觸於該皮帶31之桿端為一尖銳端，
        亦即該第二連結桿9 之尖桿端係用以咬入該皮帶31重疊
        之部分。又，引證案之說明書第7 頁第13至14行揭示「
        第二連結桿9 即咬入雙重地重疊之部分，使拉力負載施
        加於外側之部分，因此不需要縫合也不會鬆開，…」。
        因此，引證案之技術手段及功效係在於「該第二連結桿
        9 之桿端為一尖銳端，用以咬入該皮帶31重疊之部分，
        使拉力負載施加於外側之部分，因此不需要縫合也不會
        鬆開」。再者，再參考引證案之第13圖，引證案所揭示
        之該第一連結桿8 及該第二連結桿9 並未接近而使皮帶
        31形成一夾點。又，引證案所揭示之該導部7 的位置所
        在並未使夾點得以保持固定。由系爭案之第2 圖與引證
        案之第13圖比較表可歸納出相異處。系爭案之該第一
        繫桿32及該第二繫桿34彼此接近而形成一夾點202 ，而
        引證案之該第1 連結桿8 及該第2 連結桿9 並未接近而
        形成一夾點。系爭案之第三繫桿36的位置所在則使該
        夾點202 得以保持固定，而引證案之導部7 的位置所在
        並未使夾點得以保持固定。系爭案之該第二繫桿34之
        桿端並非為一尖銳端，用以接近該第一繫桿32以形成一
        夾點202 ，而引證案之該第二連結桿9 之桿端為一尖銳
        端，用以咬入該皮帶31重疊之部分。訴願決定機關並未
        依照專利審查基準之進步性審查原則「將系爭案解決問
        題之技術手段及對照先前技術之功效作為一整體予以考
        量」。訴願駁回理由只是從單一的引證案找到類似的對
        應元件，則論斷「本案申請專利範圍第1 項之獨立項，
        實為其所屬扣環技術領域中具有通常知識者依引證案之
        技術所能輕易完成者，不具進步性」，完全不具說服力
        。引證案完全未揭示系爭案申請專利範圍第1 項之技術
        手段及功效。因此，系爭案並非其所屬技術領域中具有
        通常知識者依引證之結構技術所能輕易完成者，系爭案
        申請專利範圍第1 項應具進步性。
      (2)根據訴願決定書之訴願駁回理由認為「至於申請專利範
        圍附屬項第2 項仍屬扣環技術，亦為其所屬技術領域中
        具有通常知識者依引證案之技術所能輕易完成者，亦不
        具進步性」。根據上述訴願駁回理由，原告認為引證案
        並未揭示系爭案之技術特徵，其理由如下：參考系爭案
        之第2 圖與引證案之第6 圖比較表，可清楚了解系爭案
        與引證案之技術手段不同，詳細說明如後。系爭案申請
        專利範圍第2 項揭示「該網自一固定端通過該第三繫桿
        上方，穿過該間隙後繞過該第一繫桿上方，自該第一及
        第二繫桿之間穿入，延伸至第二繫桿下方成一自由端」
        。系爭案申請專利範圍第2 項之技術手段及功效係在於
        「該網自一固定端通過該第三繫桿上方，且該第三繫桿
        係為一不具有孔洞之簡單結構」。然而，引證案之第6
        及13圖揭示「該皮帶31穿入該導部7 ，且該導部7 係為
        一具有孔洞之複雜結構」。由系爭案之第2 圖與引證案
        之第6 圖比較表可歸納出相異處。系爭案之該網自一
        固定端通過該第三繫桿上方，而引證案之該皮帶31穿入
        該導部7 。系爭案之該第三繫桿係為一不具有孔洞之
        簡單結構，而引證案之該導部7 係為一具有孔洞之複雜
        結構。訴願決定機關並未依照專利審查基準之進步性審
        查原則「將系爭案解決問題之技術手段及對照先前技術
        之功效作為一整體予以考量」。訴願駁回理由只是從單
        一的引證案找到類似的對應元件，則論斷「本案申請專
        利範圍附屬項第2 項仍屬扣環技術，亦為其所屬技術領
        域中具有通常知識者依引證案之技術所能輕易完成者，
        亦不具進步性」，完全不具說服力。引證案完全未揭示
        系爭案申請專利範圍第2 項之技術手段及功效。因此，
        系爭案並非其所屬技術領域中具有通常知識者依引證案
        所能輕易完成者，系爭案申請專利範圍第2 項應具進步
        性。
      (3)根據訴願決定書之訴願駁回理由認為「是本案所屬技術
        領域中具有通常知識者依申請前之引證案習知該項技術
        者所能輕易完成，應不具進步性。從而，被告認為本案
        違反首揭專利法第22條第4 項規定，所為處分，洵無違
        誤，應予維持。」。根據上述訴願駁回理由，原告認為
        引證案並未揭示系爭案之申請專利範圍第1 及2 項技術
        手段及功效。系爭案所屬技術領域中具有通常知識者無
        法依申請前之引證案習知該項技術者所能輕易完成，因
        此系爭案應具進步性。從而，原告認為被告審定系爭案
        違反首揭專利法第22條第4 項規定，所為處分應有違誤
        ，不應維持。
      (4)根據訴願決定書之訴願駁回理由認為「至原告訴願階段
        提及本案之該扣環之扣合件係為一不具轉動安裝機構之
        簡單機構等節，經核本案申請專利範圍並未主張，既未
        經被告審酌，自非本件訴願所得審酌。」根據上述訴願
        駁回理由，原告認為引證案並未揭示系爭案之技術特徵
        ，其理由如下：參考系爭案之第1 圖與引證案之第13圖
        比較表可清楚了解系爭案與引證案之技術手段不同，詳
        細說明如後。系爭案申請專利範圍第1 項之另一技術手
        段及功效係在於「該扣環10之本體14係連接於該扣環10
        之第一端，該扣環10之扣合件12係連接於該扣環10之第
        二端，亦即該扣環10之本體14及扣合件12皆為不具有轉
        動安裝構件之簡單結構」。此一技術手段及功效可由原
        說明書及圖示得到支持。然而，引證案申請專利範圍第
        1 項及第13至15圖揭示「一種扣具，係在一端側具有插
        入部，在另一端側具有安裝皮帶等之端部之第一安裝部
        的母構件，及在一端側具有卡卸自如地插入於插入部之
        卡合部，在另一端側具有安裝皮帶等之端部之第二安裝
        部，而且在中央部具有擋接於插入部之端面之領環部的
        公構件所構成的扣具；並且設有轉動安裝構件，而該轉
        動安裝構件之呈L 字狀之端側具有從上述公構件分離，
        將該轉動安裝構件之另一端側轉動自如地安裝於上述公
        構件之另一端側，為特徵者」。又引證案之說明書第8
        頁第9 至13行揭示「對轉動安裝構件21轉動母構件1 及
        公構件11，如第15圖所示，將第二安裝部D 挾著插入部
        A 與導部7 相對向時，作用於第一及第二皮帶31之拉力
        負載，即成為將推入板13及可撓臂15推入於開口5 內之
        壓縮負載，…」。因此，引證案之必要技術手段係在於
        「該扣具之公構件必須設有該轉動安裝構件，亦即該扣
        具之公構件係為一具有轉動安裝構件之複雜結構，用以
        將作用於第一及第二皮帶31之拉力負載，即成為將推入
        板13及可撓臂15推入於開口5 內之壓縮負載。由系爭案
        之第1 圖與引證案之第13圖比較表可歸納出相異處。系
        爭案之本體及扣合件皆為不具有轉動安裝構件之簡單結
        構，而引證案之該扣具之公構件係為一具有轉動安裝構
        件之複雜結構。因此，系爭案並非其所屬技術領域中具
        有通常知識者依引證案所能輕易完成者，系爭案申請專
        利範圍第1 項應具進步性。根據該專利審查基準第2 篇
        發明專利實體審查第3 章專利要件第3 節進步性之3.3
        進步性之審查原則（第2-3-20頁）提及「進步性之審查
        應以每一請求項中所載之發明的整體為對象，亦即將該
        發明所欲解決之問題、解決問題之技術手段及對照先前
        技術之功效作為一整體予以考量，逐項進行判斷。」因
        此，被告應主動地依照專利審查基準之進步性審查原則
        （所應為的原則）審查系爭案與引證案之技術手段及功
        效，並將審定結果敘明於原處分中，亦即審查系爭案與
        引證案之技術手段及功效乃為被告被告之職責所在，而
        不須由原告或系爭案申請專利範圍主張。就系爭案而言
        ，引證案之該扣具之公構件為一具有轉動安裝構件之複
        雜結構確實不同系爭案之本體及扣合件皆為不具有轉動
        安裝構件之簡單結構，因此被告所提出之引證案之公構
        件完全不適合用以核駁系爭案之本體或扣合件。再者，
        訴願決定機關亦未依照專利審查基準之進步性審查原則
        「將系爭案解決問題之技術手段及對照先前技術之功效
        作為一整體予以考量」（所應為的原則）審查系爭案，
        則論斷「本案申請專利範圍並未主張，既未經被告審酌
        ，自非本件訴願所得審酌」，完全不具說服力。
      (5)根據訴願決定書之訴願駁回理由認為「另原告訴稱本案
        相應案已在美國獲准專利乙節，經核各國專利國情不同
        ，法制及審查基準互異，自難執為系爭案亦應准予專利
        性之論據。」根據上述訴願駁回理由，原告認為系爭案
        之相應美國專利申請案已於西元2001年6 月19日獲頒美
        國第6,247,210 B1號專利證書。按美國專利法第102 條
        有關「新穎性」及第103 條有關「非顯而易見性」之規
        定與我國舊專利法第20條第1 項「新穎性」及第2 項「
        進步性」之規定極為近似，且美國係屬技術科技極發達
        之國家，且其專利商標局對專利案之嚴格審查亦屬眾所
        皆知。除此之外，系爭案之相應中國大陸、墨西哥、紐
        西蘭的專利申請案皆已獲頒號專利證書。此一事實應可
        作為系爭案符合「新穎性」及「進步性」等發明法定專
        利要件之有利旁證。
      (6)根據原處分之審定內容第(一)項核駁理由，原告認為該局
        審查委員並未依照專利審查基準之進步性審查原則「將
        系爭案所欲解決之問題、解決問題之技術手段及對照先
        前技術之功效作為一整體予以考量」，其理由如下：系
        爭案申請專利範圍第1 項揭示「一種扣環，其包含：一
        第一端及一第二端；一本體，連接於該第一端；以及一
        扣合件，連接於該第二端，其中：該第一端及第二端之
        一設有一第一繫桿及一第二繫桿，其間隔接近於該第一
        繫桿，一網繫於該第一及第二繫桿的至少一部分，且於
        該網形成一夾點，且另包含有一第三繫桿，其與該第一
        繫桿及該第二繫桿間相互間隔一距離，以在該扣環旋轉
        時可保持該夾點固定；以及該本體設有一第一止動元件
        及該扣合件設有一第二止動元件，用以釋放或嵌合該第
        一止動元件，該第一端及該第二端之一設有一橫桿及一
        位於橫桿及該第一繫桿之間的間隙，其中該網可穿過該
        間隙，該橫桿支撐該第一及第二止動元件之一」。因此
        ，系爭案申請專利範圍第1 項之技術手段及功效係在於
        「該第三繫桿係與該第一繫桿及該第二繫桿間相互間隔
        一距離，以在該扣環旋轉時可保持該夾點固定，亦即三
        支繫桿的配置，所造成的力矩可達成平衡固定端拉力所
        造成的力矩之功效」、以及「該本體係連接於該第一端
        ；該扣合件係連接於該第二端；以及該第一端及第二端
        之一者上設有一第一繫桿、一第二繫桿及一第三繫桿，
        亦即三支繫桿可配置在扣合件（公構件）或本體（母構
        件）之任一者上，皆屬可行」。然而，引證案所揭示之
        「導部7 的配置位置確實無法提供力矩來平衡固定端拉
        力所造成的力矩，因此無法產生固定的夾點，且皮帶在
        轉動時會牽動」、以及「導部只限於配置在母構件上」
        。引證案完全未揭示系爭案申請專利範圍第1 項之技術
        手段及功效「該第三繫桿係與該第一繫桿及該第二繫桿
        間相互間隔一距離，以在該扣環旋轉時可保持該夾點固
        定」、以及「該本體係連接於該第一端；該扣合件係連
        接於該第二端；以及該第一端及第二端之一者上設有一
        第一繫桿、一第二繫桿及一第三繫桿」。因此，系爭案
        並非其所屬技術領域中具有通常知識者依引證之結構技
        術所能輕易完成者，系爭案申請專利範圍第1 項應具進
        步性。另外，若系爭案獨立項（申請專利範圍第1 項）
        具有進步性，則其附屬項（申請專利範圍第2 項）亦具
        有進步性。
      (7)根據原處分之審定內容第(三)項核駁理由，原告認為引證
        案並未揭示系爭案之另一技術手段及功效，其理由如下
        ：系爭案申請專利範圍第1 項之另一技術手段及功效係
        在於「該扣環之扣合件係連接於其第二端，亦即該扣環
        之扣合件係為一不具有轉動安裝構件之簡單結構」。此
        一技術手段及功效可由原說明書及圖示得到支持。然而
        ，引證案申請專利範圍第1 項及第13-15 圖揭示「一種
        扣具，係在一端側具有插入部，在另一端側具有安裝皮
        帶等之端部之第一安裝部的母構件，及在一端側具有卡
        卸自如地插入於插入部之卡合部，在另一端側具有安裝
        皮帶等之端部之第二安裝部，而且在中央部具有擋接於
        插入部之端面之領環部的公構件所構成的扣具；並且設
        有轉動安裝構件，而該轉動安裝構件之呈L 字狀之端側
        具有從上述公構件分離，將該轉動安裝構件之另一端側
        轉動自如地安裝於上述公構件之另一端側，為特徵者」
        。因此，引證案之必要技術手段係在於「該扣具之公構
        件設有該轉動安裝構件」，亦即該扣具之公構件係為一
        具有轉動安裝構件之複雜結構。引證案之扣具的公構件
        完全不同於系爭案申請專利範圍第1 項之「該扣環之扣
        合件係連接於其第二端，亦即該扣環之扣合件係為一不
        具有轉動安裝構件之簡單結構」。
      (8)根據原處分之審定內容第(四)項核駁理由，原告認為引證
        案並未揭示系爭案之又一技術手段及功效，其理由如下
        ：系爭案申請專利範圍第2 項揭示「該網自一固定端通
        過該第三繫桿上方，穿過該間隙後繞過該第一繫桿上方
        ，自該第一及第二繫桿之間穿入，延伸至第二繫桿下方
        成一自由端」。系爭案申請專利範圍第2 項之技術手段
        及功效係在於「該網自一固定端通過該第三繫桿上方，
        且該第三繫桿係為一不具有孔洞之簡單結構」。然而，
        引證案之第6 及13圖揭示「該皮帶31穿入該導部7 ，且
        該導部7 係為一具有孔洞之複雜結構」。引證案之「該
        皮帶31穿入該導部7 」完全不同於系爭案申請專利範圍
        第2 項之「該網自一固定端通過該第三繫桿上方」；以
        及引證案之「該導部7 係為一具有孔洞之複雜結構」完
        全不同於系爭案申請專利範圍第2 項之「該第三繫桿係
        為一不具有孔洞之簡單結構」。
    3.系爭案之「防滑動之網具調整構件」確實無違反專利法第
      22條第4 項「進步性」之法定發明專利要件：
      (1)由於引證案之技術手段及功效完全不同於系爭案之技術
        手段及功效，因此系爭案並非為所屬技術領域中具有通
        常知識者所能輕易完成。
      (2)據此，經濟部及被告顯然違反專利法第22條第4 項之規
        定，以及專利審查基準第2 篇發明專利實體審查第3 章
        專利要件第3 節進步性之3.3 進步性之審查原則。
      (3)因此，系爭案之申請專利範圍第1 及2 項應無違反專利
        法第22條第4 項之規定不具進步性之情事。故系爭案應
        為利用自然法則之技術思想之創作，非為運用申請前既
        有之技術與知識，且非為該發明所屬技術領域中具有通
        常知識者所能輕易完成，而應予與發明專利。
    4.綜合上述理由與事實，系爭案確實已完全符合「進步性」
      等發明法定專利要件，顯屬可予發明專利者，當無庸置疑
      。
　(二)被告主張：
    1.系爭案為一有關兩端連結有網具（100 、200 ）之扣環（
      10 ） 結構專利申請案，而被告局所採核駁之引證案亦為
      有關以公、母構件（11、1 ）作為皮帶安裝、扣離之技術
      手段，皆屬A44B11/00 之國際專利分類；況原處分亦有就
      兩者對應之構件及其連結關係，以及系爭案不符專利要件
      之法條詳細敘明，故原告指稱原處分及訴願決定不符專利
      審查基準有關「應將該發明所欲解決之問題、解決問題之
      技術手段及對照先前技術之功效作一整體考量」之規定，
      顯無理由。
    2.起訴理由(一)、(六)有關系爭案第一、二、三繫桿（32、34、
      36 ） 間之位置及與夾點202 間之構造及連結關係，可由
      引證案之母構件1 上以第一連結桿8 （對應於系爭案之第
      一繫桿32）、第二連結桿9 （對應於系爭案之第二繫桿34
      ）、導部7 （對應於系爭案之第三繫桿36）形成供皮帶31
      繞固之結構，並以第二連結桿9 之尖桿端（引證案圖13所
      示）咬入皮帶31重疊之部分（可對應於系爭案第二網部20
      0 之夾點202 ）清楚揭示，且引證案之皮帶31於圈繞後亦
      有受導部7 所制；故起訴理由第9 頁有關「…該第一連結
      桿8 及該第二連結桿9 並未接近而使皮帶31形成一夾點…
      」、「…該導部7 的位置所在並未使夾點得以保持固定…
      」之論述實不足採認。
    3.又關於起訴理由(二)、(三)部分，系爭案申請專利範圍第2 項
      主張「網200 自一固定端通過該第三繫桿36上方，穿過該
      間隙（在第二、三繫桿間）後繞過該第一繫桿32上方，自
      該第一及第二繫桿之間穿入，延伸至該第二繫桿34下方成
      一自由端」係有關網200 於各繫桿間之穿繞結構，惟該等
      繩帶之穿繞技術為所屬技術領域中具有通常知識者依先前
      技術所能輕易完成者，於引證案亦揭示皮帶31之一端可由
      導部7 穿入後繞第一連結桿8 （系爭案之第一繫桿32）、
      頂抵於第二連結桿9 （系爭案之第二繫桿34）後、再穿回
      導部7 （系爭案之第三繫桿36）而形成與母構件1 之繞結
      。故系爭案申請專利範圍所請第1 、2 項當不具進步性。
    4.引證案揭示有將導部7 （系爭案之第三繫桿36）設計成可
      供皮帶31穿繞之結構可將皮帶31有效容置，然起訴理由(八)
      卻以「第三繫桿36為一不具有孔洞之簡單結構…」為執，
      原告顯將「新穎性」之比對混淆為原處分以系爭案之結構
      設計是否為引證案之技術所揭示之「進步性」審查；又系
      爭案之第三繫桿僅是供網200 一側靠制，自為引證案之導
      部7 之孔槽設計以限制皮帶31穿繞技術所能輕易完成而不
      具進步性。
    5.起訴理由(四)、(七)自承系爭案「…本體及扣合件皆為不具有
      轉動安裝構件…」，而引證案之「…該扣具之公構件係為
      一具有轉動安裝構件…」更進一步證明系爭案與引證案相
      較，系爭案之本體及扣合件為一般固定式扣具設計，為其
      所屬技術領域中具有通常知識者依引證案之技術所能輕易
      完成者，系爭案自不具進步性。
    6.至於起訴理由(五)稱系爭案相應於美國、中國大陸、墨西哥
      、紐西蘭之申請案已獲專利云云，然各國專利制度有別、
      審查基準各異、所蒐尋之資料庫廣度及所採引證資料亦有
      差異，是以專利審查制度為屬地主義，系爭案是否獲得他
      國專利與原處分所為不予專利之處分無涉。
　　理  由
一、按92年2 月6 日修正公布之專利法第135 條規定：「本法中
    華民國92年1 月3 日修正施行前，尚未審定之專利申請案，
    適用修正施行後之規定。」是以，系爭案係於94年12月29日
    審定，自應適用92年2 月6 日修正公布之專利法第22條第4
    項規定，先予敘明。
二、復按凡利用自然法則之技術思想之創作，而可供產業上利用
    者，固得依專利法第21條暨第22條第1 項前段之規定申請取
    得發明專利。惟其發明「雖無第1 項所列情事，但為其所屬
    技術領域中具有通常知識者依申請前之先前技術所能輕易完
    成時」，仍不得依法申請取得發明專利，復為同法第22條第
    4 項所明定。
三、原告前於89年12月30日以「防滑動之網具調整構件」向被告
    智慧財產局申請發明專利，並以西元2000年1 月24日申請之
    美國第09/489,659號專利案主張優先權，經被告編為第0000
    0000號審查，不予專利（下稱系爭案）。原告不服，申請再
    審查，另於90年11月21日提出修正本案專利說明書第9頁 及
    申請專利範圍，將申請專利範圍第2 至第6 項技術特徵併入
    第1 項，修正後系爭案申請專利範圍共2 項。嗣被告於94年
    5 月18日函通知原告就90年11月21日之修正申請專利範圍第
    1 項所述之各元件及其連結關係揭示不清等補充說明或修正
    事宜。原告於94年7 月13日再提出修正本案申請專利範圍第
    1 項及發明說明第6 至8 頁。經被告於94年7 月22日以再審
    查案核駁理由先行通知書通知原告提出申復，原告又於94年
    11月25日提出系爭案發明說明第6 至8 頁修正本。被告認為
    修正發明說明及修正本案申請專利範圍共2 項，並未超出89
    年12月30日申請時原說明書或圖式所揭露之範圍，故符合首
    揭專利法第49條第4 項規定，准予修正。案經被告審查，於
    94年12月29日以（94）智專三（一）02054 字第0942116871
    0 號專利再審查核駁審定書為仍應不予專利之處分。原告不
    服，循序提起行政訴訟，並為事實欄所載各節之主張，是本
    件應審酌者厥為：系爭案是否具進步性？被告審查認不應准
    予專利，是否適法？
四、經查：
  (一)本件第00000000號「防滑動之網具調整構件」發明專利申請
    案，申請專利範圍共2 項，主要為一扣環結構，包括一連接
    有本體之第一端、及一連接有扣合件之第二端，第一端或第
    二端設有一、二、三繫桿供網夾繫以形成一固定之夾點，本
    體及扣合件分設可嵌組之第一、二止動元件，另第一端或第
    二端設有橫桿以支撐第一或第二止動元件、且與第一繫桿形
    成一供網穿過之間隙者。據以核駁之引證案則為84年11月11
    日公告之我國第00000000號「扣具」發明專利案。
  (二)原處分不准專利，係認：引證案已揭示有可連結皮帶之母構
    件（系爭案之本體）及公構件（系爭案之扣合件），其中之
    母構件以上導部、第一連結桿、第二連結桿（系爭案之第一
    、二、三繫桿）形成供皮帶繞固之結構，母構件上設具卡止
    緣6e之窗部（系爭案之第一止動元件）供公構件之可撓臂（
    系爭案之第二止動元件）嵌扣，公構件上亦設有插入部（系
    爭案之橫桿）與可撓臂連結，且該引證案更於第一連結桿及
    第二連結桿之表面設有複數之凹凸8d、9d以對皮帶構成止滑
    效果，而公構件更採樞組設計而可依固夾之需要作角度擺轉
    。故系爭案申請專利範圍第1 項與引證案相較，乃為其所屬
    扣結技術領中具有通常知識者依引證案之技術所能輕易完成
    者，故不具進步性。又引證案揭示皮帶之一端可由導部穿入
    後繞第一連結桿（系爭案之第一繫桿）、頂抵於第二連結桿
    （系爭案之第二繫桿）後、再穿回導部（系爭案之第三繫桿
    ）而形成與母構件之繞結，故系爭案申請專範圍第2 項仍為
    其所屬含帶扣結構技術領域中具有通常知識者依引證案之技
    術所能輕易完成者，亦不具進步性，乃為「本案應不予專利
    」之處分。
  (三)原告雖稱：引證案所揭示「導部7 的配置位置確實無法提供
    力矩來平衡固定端拉力所造成的力矩，因此無法產生固定的
    夾點，且皮帶在轉動時會牽動」、以及「導部只限於配置在
    母構上」，並未揭示系爭案申請專利範圍第1 項技術特徵係
    在於「該第三繫桿係與該第一繫桿及該第二繫桿間相互間隔
    一距離，以在該扣環旋轉時可保持該夾點固定」、以及「該
    本體係連接於該第一端；該扣合件係連接於第二端；以及該
    第一端及第二端之一者上設有一第一繫桿、一第二繫桿及一
    第三繫桿」，故系爭案應具有進步性。再者，引證案之技術
    特徵在於「該扣具之公構件設有該轉動安裝構件，亦即該扣
    具之公構件係為一具有轉動安裝構件之複雜結構。」引證案
    之扣具的公構件完全不同於系爭案申請專利範圍第1 項「該
    扣環之扣合件係連接於其第二端，亦即該扣環之扣合件係為
    一不具有轉動安裝構件之簡單結構。」。復引證案之「該皮
    帶穿入該導部」完全不同於系爭案申請專利範圍第2 項之「
    該網自一固定端通過該第三繫桿上方」；以及引證案「該導
    部係為一具有孔洞之複雜結構」完全不同於系爭案申請專利
    範圍第2 項「該第三繫桿係為一不具有孔洞之簡單結構。」
    系爭案並無違反前揭法條規定，系爭案確實符合發明專利法
    定要件，應屬可予發明專利云云。
  (四)惟查：
    1.系爭專利申請案，其申請專利範圍共2 項，就其第1 項之
      技術特徵與引證案相較，系爭案之本體（相當於引證案之
      母構件）係連接於該第一端，扣合件（相當於引證案之公
      構件）係連接於該第二端，至於系爭案第三繫桿（引證案
      母構件之導部）與該第一繫桿（引證案之第一連結桿）及
      該第二繫桿（引證案之第二連結桿）間相互間隔一距離，
      以在該扣環旋轉時可保持該夾點固定之設計，亦可由引證
      案之皮帶藉穿繞於該導部、第一連結桿、第二連結桿後亦
      能產生抵固之效果（參引證案圖13）所揭示，故系爭案申
      請專利範圍第1 項之獨立項，實為其所屬扣環技術領域中
      具有通常知識者依引證案之技術所能輕易完成者，不具進
      步性。
    2.又關於系爭案申請專利範圍第2 項之附屬項是否具有進步
      性乙節，按專利審查基準第3 章3.6 審查注意事項(3)規定
      ，獨立項之發明具進步性時，其附屬項當然具進步性；獨
      立項之發明不具進步性時，其附屬項未必不具進步性，應
      就所有附屬項逐項審查。經查，系爭案申請專利範圍第1
      項獨立項不具進步性，已如前所述。至於申請專利範圍附
      屬項第2 項仍屬扣環技術，亦為其所屬技術領域中具有通
      常知識者依引證案之技術所能輕易完成者，亦不具進步性
      。是系爭案屬技術領域中具有通常知識者，依申請前之引
      證案習知該項技術者所能輕易完成，仍不具進步性。
  (五)至原告稱系爭案相應於美國、中國大陸、墨西哥、紐西蘭之
    申請案已獲專利云云，然各國專利制度有別、審查基準各異
    、所蒐尋之資料庫廣度及所採引證資料亦有差異，參以專利
    審查制度為屬地主義，系爭案是否獲得他國專利，自難執為
    系爭案亦應准予專利性之論據。
  (六)至原告訴願階段提及系爭案之該扣環之扣合件係為一不具有
    轉動安裝構件之簡單結構等節，經核系爭案申請專利範圍並
    未主張，既未經被告審酌，自非本院所得審究。
五、綜上，原告所述，為不可採，從而，被告認系爭案違反首揭
    專利法第22條第4 項規定，所為系爭案應不予專利之處分，
    並無不法，訴願決定予以維持，亦無不合。原告徒執前詞，
    訴請撤銷，及請求被告應作成准予專利之處分，為無理由，
    應予駁回。
六、兩造其餘攻擊防禦方法均與本件判決結果不生影響，故不逐
    一論述，併此敘明。
據上論結，本件原告之訴為無理由，爰依行政訴訟法第98條第3
項前段，判決如主文。
中　　華　　民　　國　　96　　年　 　7　　月　 11  　 日
                        第二庭審判長法  官　徐瑞晃
                                    法  官  畢乃俊
                                    法　官  陳金圍
上為正本係照原本作成。
如不服本判決，應於送達後20日內，向本院提出上訴狀並表明上
訴理由，如於本判決宣示後送達前提起上訴者，應於判決送達後
20日內補提上訴理由書（須按他造人數附繕本）。
中　　華　　民　　國　　96　　年　 　7　　月　 11  　 日
                                    書記官  陳可欣
